【裁判字號】    96,上,303
【裁判日期】    970319
【裁判案由】    確認地上權存在
【裁判全文】
臺灣高等法院臺中分院民事判決           96年度上字第303號
上  訴  人  乙○○
            甲○○
前列二人共同
訴訟代理人  陳鎮律師
            林佐偉律師
被上訴人    丙○○
                        巷22號
訴訟代理人  黃俊昇律師
            陳世煌律師
上一人
複代理人    江銘栗律師
上列當事人間確認地上權存在事件，上訴人對於中華民國96年9
月12日臺灣臺中地方法院96年度訴字第819號第一審判決提起上
訴，本院於中華民國97年3月12日言詞辯論終結，判決如下：
    主  文
上訴駁回。
第二審訴訟費用由上訴人連帶負擔。
    事實及理由
壹、聲明部分：
一、上訴人方面：(一)原判決廢棄。(二)上廢棄部分，確認上訴人等
    就被上訴人所有坐落台中縣太平市○○段第770之7地號如台
    中縣太平地政事務所96年5月29日土地複丈成果圖所示A、B
    、C面積共509平方公尺土地上本於時效取得地上權之登記請
    求權存在，及被上訴人應容忍上訴人等就該土地辦理地上權
    登記。
二、被上訴人方面：駁回上訴。
貳、陳述及理由部分：
一、上訴人主張：
  (一)系爭土地原為上訴人之祖父林德茂所有，嗣由被上訴人繼承
    取得，而林德茂生前在系爭土地上興建門牌號碼為台中縣太
    平市順昌巷4號未辦保存登記建物（下稱系爭建物），林德
    茂、被上訴人、上訴人二人均同住該屋，上訴人取得該建物
    占有之始為善意且無過失，而系爭土地上如附圖所示A、B、
    C部分即庭院、住房及廁所確係上訴人二人於66年間陸續出
    資為重大修繕，該重大修繕即屬興建，而該房屋稅籍登記在
    上訴人二人名下，房屋稅亦由上訴人二人繳納，上訴人二人
    就該建物有事實處分權。上訴人係於台灣台中地方法院（下
    稱台中地院）81年度訴字第1839號請求確認地上權事件事實
    審言詞辯論終結後，變更為以行使地上權之意思占有系爭土
    地，並使用上開建物，迄申請地上權登記止已逾10年，該期
    間被上訴人未有爭執，其於上訴人申請地上權登記公告後始
    為異議，無礙上訴人和平繼續公然在系爭土地上有建物，及
    時效取得地上權登記請求權之事實。詎上訴人二人於95年10
    月間向台中縣太平地政事務所申請地上權登記，於公告期間
    內，遭被上訴人提出異議，經調處後認依民事訴訟法第401
    條規定，上訴人應受台中地院81年度訴字第1839號訴外人即
    上訴人之被繼承人林傳所提起確認地上權事件敗訴確定判
    決效力所及，而將該地上權登記申請駁回。上訴人二人雖為
    林傳之繼承人，惟上訴人二人占有系爭土地係為自己取得
    地上權之意思而占有，非為林傳占有，該確定判決之既判
    力僅及於事實審言詞辯論終結前之事實，而本件時效取得地
    上權登記請求權之事實，係該確定判決事實審言詞辯論終結
    後發生之事實，不受該確定判決既判力所及。上訴人自得依
    民法第772條準用第770條之規定，主張時效取得系爭土地之
    地上權。至於被上訴人另訴請求返還土地（即台中地院95年
    度訴字第1059號、本院96年度上字第125號）之訴訟標的雖
    同在系爭土地上，惟爭執之地點非本件如附圖所示A、B、C
    部分，二者  訴訟標的物不同。爰求為命：(1)確認上訴人就
    被上訴人所有坐落系爭土地如附圖所示A、B、C部分面積共
    509平方公尺土地上本於時效取得地上權之登記請求權存在
    ；(2)被上訴人應容忍上訴人就該土地辦理地上權登記之判決
    等語。
 (二)在本院補充陳述：
  (1)上訴人等係自立占有系爭土地，並非林傳之占有輔助人：
    雖林傳雖於81年間曾就與本件系爭土地如原審複丈成果圖
    所示A、B、C部分土地面積相同之範圍提起確認地上權事件
    （下稱前地上權訴訟），經台中地院以81年度訴字第1839號
    判決林傳敗訴確定，然上訴人等自80年7月起即為系爭建
    物之納稅義務人一情，為兩造所不爭執。故上訴人等於林傳
    提起前地上權訴訟前即已為系爭建物之事實上處分權人，
    其等與林傳間即非普通家長家屬間之同居共財關係，亦非
    林傳之占有輔助人。準此，林傳提起前地上權訴訟時並
    非系爭建物之事實上處分權人，故前地上權訴訟林傳所受
    之敗訴判決其效力並不及於上訴人等。上訴人等既於80年7
    月前即為系爭建物之納稅義務人，則其等至少自斯時起主觀
    上即為自主占有系爭土地，而非林傳之占有輔助人一情，
    堪可認定。
  (2)上訴人等於占有系爭土地之始為善意且無過失：上訴人乙○
    ○、甲○○分別為林傳之配偶、子女，平日共同生活居住
    在系爭建物內，上訴人二人分別為6年10月25日、45年11月
    12日生，此有原審個人基本資料查詢結果可參，且被上訴人
    於81年7月28日始因共有物分割登記而取得系之770之7地號
    土地，故上訴人等於被上訴人取得系爭土地所有權前即為系
    爭建物之事實上處分權人，亦即上訴人占有系爭土地之前，
    被上訴人並系爭土地之所有權人，是以對被上訴人來說，上
    訴人占有系爭土地之始為善意且無過失，並非知悉被上訴人
    為土地所有權人後，始惡意占有系爭土地。
  (3)『行使地上權之意思』應從寬認定：參照大法官釋字第291
    號解釋理由書：「民法第七百六十八條至第七百七十二條關
    於因時效而取得所有權或其他財產權之規定，乃為促使原權
    利人善盡積極利用其財產之社會責任，並尊重長期占有之既
    成秩序，以增進公共利益而設。此項依法律規定而取得之財
    產權，應為憲法所保障。．．內政部於中華民國七十七年八
    月十七日函頒之時效取得地上權登記審查要點第五點第一項
    規定：『以建物為目的使用土地者，應依土地登記規則第七
    十條提出該建物係合法建物之證明文件』，使長期占有他人
    私有土地，本得依法因時效取得地上權之人，因無從提出該
    項合法建物之證明文件，致無法完成其地上權之登記，與憲
    法保障人民財產權之意旨不符，此部分應停止適用。」及大
    法官釋字第451號解釋理由書：「地上權既為一種物權，自
    得因時效而取得，然地上權取得時效之第一要件須為以行使
    地上權之意思而占有他人之土地。若依其所由發生之事實之
    性質，無行使地上權之意思者，非有變為以行使地上權之意
    思而占有之情事，其取得時效不能開始進行。從而占有土地
    之始係基於共有人之地位、公同共有人因公同關係享有之權
    利、抑或無權占有之意思者，既非基於行使地上權之意思，
    嗣後亦非有民法第九百四十五條所定變為以行使地上權之意
    思而占有，即不具備取得時效之前提要件。若共有人或公同
    共有人於占有之共有或公同共有土地，對於使其占有之他共
    有人或公同共有人表示變為以在他人之土地上行使地上權之
    意思而占有，自得本於民法第七百七十二條準用第七百六十
    九條、第七百七十條，主張依時效而取得地上權，請求登記
    為地上權人。」可知，時效取得地上權制度，係受憲法所保
    障，倘若因法院對「行使地上權之意思」採取從嚴之態度，
    致使人民幾乎沒有主張時效取得地上權之空間，恐有違上開
    大法官解釋之意旨。且所謂「行使地上權之意思」為主觀之
    內心狀態，本即不易證明，倘法院再從嚴解釋，則時效取得
    地上權之制度幾無適用之餘地，故未尊重長期占有之既成秩
    序，法院應將舉證責任適度放寬。查本件上訴人等於80年7
    月起即為系爭建物之納稅義務人並占有系爭土地，倘上訴人
    等占有系爭土地並非基於與被上訴人間之使用借貸、租賃等
    其他之法律關係，應可認定為上訴人等係以行使地上權之意
    思而占有。
二、被上訴人則以：
  (一)上訴人乙○○之夫、甲○○之父林傳於81年間曾就被上訴
    人所有系爭土地請求確認地上權存在，經台中地院以81年度
    訴字第第1839號認林傳不能證明以行使地上權之意思占有
    系爭土地而判決駁回確定，又上訴人二人分別為林傳之配
    偶、兒子，結婚、出生後均與林傳共同占有系爭土地，自
    為該確定判決既判力所及；縱其二人有基於行使地上權之意
    思而占有系爭土地，其時效亦應自林傳死後即94年起算，
    因時效未完成而不得請求登記為地上權人。又依該確定判決
    書所載，系爭土地於81年訴訟時，已證明非林傳所占用，
    而本件上訴人主張占用位置與該確定判決土地位置相符，可
    知上開房屋等非上訴人所有。又上訴人原主張自66年起占有
    ，嗣又改稱自台中地院81年度訴字第1839號判決事實審言詞
    辯論終結時起，因系爭土地已屬丙○○所有，而變更為以行
    使地上權之意思占有系爭土地、使用該建物，前後說詞矛盾
    。縱認上訴人二人自81年度訴字第1839號判決事實審言詞辯
    論終結後，即以行使地上權之意思而占有系爭土地，惟系爭
    土地於81年間即因共有物分割而由被上訴人取得，上訴人二
    人既已知悉系爭土地為被上訴人所有，則其占有之始即非善
    意及無過失。
  (二)又被上訴人已於95年4月20日對上訴人甲○○訴請返還土地
    事件（台中地院95年度訴字第1059號、本院96年度上字第
    125號），並於95年8月24日追加上訴人乙○○、訴外人林家
    吉為被上訴人後，上訴人二人始於95年11月20日向太平地政
    事務所聲請時效取得地上權，已無時效取得地上權之可能，
    自無地上權登記請求權。另上訴人雖提出台中縣稅捐稽處稅
    籍證書證明系爭土地上門牌號碼台中縣太平市○○路順昌巷
    4號房屋為其所有，但該證明書僅得證明自80年7月起有該建
    物存在，無法證明上訴人有以行使地上權之意思而占有他人
    之土地。況上訴人於另案95年度訴字第1059號返還土地事件
    自承占有系爭土地之始係基於使用借貸或信託關係登記於被
    上訴人名下，均非基於行使地上權之意思而占有，自不能主
    張時效完成取得地上權。又上訴人既稱其僅出資修繕系爭土
    地上之房屋，則該房屋非其所有，自與時效取得地上權之規
    定不符。
  (三)在本院補充陳述：
  (1)系爭土地被上訴人已出賣予第三人吳長青，並由第三人與上
    訴人甲○○簽立協議書，甲○○遷出後已向第三人領取70萬
    元之補償金，並於協議書第一、(五)點同意：遷出戶口後自行
    遷移住所地，嗣後不得主張任何賠償金等行為。惟甲○○於
    搬遷並領取補償金後，卻仍不撤回本件訴訟，並主張「其係
    與第三人吳長青和解，並非與被上訴人丙○○和解。」等語
    ，實有違誠信原則，其既已領取搬遷補償金，卻又不撤回本
    件訴訟，繼續主張確認地上權存在，其行為該當刑法上之詐
    欺罪，是其繼續提起本件訴訟自無權利保護必要，應駁回其
    上訴。
  (2)上訴人等應受台中地方法院81年度訴字第1839號請求確認系
    爭土地之地上權存在事件既判力效力所及：上訴人之父、夫
    林傳於81年間曾就被上訴人丙○○所有之座落台中縣太平市
    ○○段77之7地號請求台中地院81年度訴字第1839號確認地
    上權存在，經鈞院判決駁回確定，此為兩造所不爭執。按「
    確定判決，除當事人外，對於訴訟繫屬後為當事人之繼受人
    者，及為當事人或其繼受人占有請求之標的物者，亦有效力
    。」，民事訴訟法第401條定有明文。經查，上訴人乙○○
    為林傳之妻、上訴人甲○○為林傳之子，渠二人係林傳
  之繼受人，故該確定判決之既判力自及於前揭二人。且查
    ，上訴人二人亦係基於共同生活關係，隨同林傳同居，係
    屬占有輔助人，上訴人二人屬占有輔助人，則林傳提起之
    上開第1839號確定判決效力亦及於上訴人二人。次查，依據
    上揭判決書記載，系爭77之7地號於81年訴訟時，已證明非
    為林傳所占有，而係均為其他訴外人所佔有、使用，且觀
    諸上訴人二人所提之占用位置圖與上開第1839號事件之位置
    相符，足證系爭土地上之房屋、竹木、廁所等均非上訴人二
    人所有，上訴人主張地上權存在，並無理由。
  (3)又上訴人二人於起訴狀稱渠等自66間占有系爭土地，而林傳
  約於94年死亡，渠等於前訴主張林傳占有，林傳死亡後
    ，就同一土地又改稱係上訴人二人自66年起占有；嗣後於原
    審民事擴張訴之聲明暨準備(一)狀事實及理由三又改稱係自台
    中地院上開81年度訴字第1839號判決事實審言詞辯論終止時
    起，因該地號之土地已屬丙○○所有，故上訴人乃變更為以
    行使地上權之意思占有該土地，使用該房屋，是其前後說詞
    顯然矛盾。
  (4)上訴人乙○○、甲○○並非以行使地上權之意思而佔有他人
    之土地：按主張因時效取得地上權者，依民法第772條準用
    同法第769條或第770條之規定，須以行使地上權之意思而占
    有他人之土地，經過一定之期間，始得請求登記為地上權人
    。此項意思依民法第944條第1項之規定既不在推定之列，故
    須由占有人負證明之責。且占有土地建築房屋，有以無權占
    有之意思無之，有以所有之意思為之，非必以行使地上權之
    意思而占有，如主張以行使地上權之意思而占有訟爭土地，
    應負舉證責任（最高法院64年台上字第2204號判決）。本件
    上訴人等雖提出台中縣稅捐稽徵處稅籍證書證明該太平市○
    ○路順昌巷四號房屋為渠二人所有，但該證明書僅得證明自
    8年7月起有該建物存在，縱於80年7月間興建迄今亦未滿20
    年，無法主張時效完成，且該稅籍證明僅得證明建物存在，
    究是否係以行使地上權之意思而占有他人之土地，則無法證
    明，上訴人亦無其他證據以證明之，基此，實無法僅以該稅
    籍證明認定上訴人二人等已因時效而取得地上權。主張因時
    效取得地上權者，需以行使地上權之意思而占有他人之土地
    ，經過一定之期間，始得請求登記為地上權人。而占有人在
    他人土地上有建築物或其他工作物或竹木之原因，或係本於
    所有權之意思或係基於無權占有之意思，或基於越界建築使
    用，或界址不明致誤認他人土地為自己所有，或因不知他人
    土地而誤為占有使用，或基於借用之意思，不一而足，非必
    皆以行使地上權之意思而占有，尚不能僅以占有人在他人土
    地上有建築物或其他工作物或竹木之客觀事實，即認占有人
    主觀上係基於行使地上權之意思而占有（最高法院91年度台
    上字第2225號判決參照）。本件上訴人主張依時效取得地上
    權，依前開最高法院判例要旨，自應就其有行使地上權之意
    思負舉證責任。惟查，上訴人為林傳之配偶、兒子，林傳
    部分既經確定判決認定其不能證明其為行使地上權之意思
    占有土地，是上訴人等結婚、出生後與林傳共同占有土地
    ，自應受既判力效力所及。退萬步言，若上訴人主張林傳
    死後，渠等係基於占用他人土地行使地上權之意思，其時效
    亦應自林傳死後即93年起算，則亦未滿20年，而不得請求
    為登記為地上權人。
  (5)上訴人等於原審自承其僅修繕、占用系爭房屋土地，則與地
    上權之要件亦不相符合：上訴人訴代於原審96年04月16日言
    詞辯論筆錄第二頁稱：「上訴人二人在66年間是出資修繕原
    三合院，並未主張該三合院為上訴人二人所興建。」等語。
    按稱地上權者，謂在他人土地上有建築物、或其他工作物，
    或竹木為目的而使用其土地之權。民法第832條定有明文。
    上訴人等既自陳其並未主張該三合院為其所興建而僅為修繕
    ，則其占有之系爭房屋並非其所有、所建自與地上權所規定
    要件不符，故其自不得主張時效取得地上權。
  (6)上訴人等占有之始非善意並無過失，自無10年短期時效之適
    用：上訴人二人於起訴狀稱渠等自66間占有系爭土地，並以
    行使地上權之意思占有。惟上訴人於原審民事擴張訴之聲明
    暨準備(一)狀事實及理由三即改稱：「渠等自鈞院81年度訴字
    第1839號判決事實審言詞辯論終止時起，因該地號之土地已
    屬丙○○所有，故上訴人乃變更為以行使地上權之意思占有
    該土地，使用該房屋」。「故其事後又變更為自81年度訴字
    第1839號判決後起方變更為以行使地上權之意思而占有系爭
    土地，且亦自認渠等自該時起即已知悉系爭土地屬被上訴人
    丙○○所有，故縱認上訴人自81年間起即以行使地上權之意
    思而占有系爭土地，然因上訴人早已悉該土地為被上訴人所
    有，故上訴人占有之始非善意且非無過失自不迨言。上訴人
    嗣後確又於原審民事更正訴之聲明暨準備書(二)狀貳答辯部分
    改稱：「渠等係於林傳身故後，上訴人辦理繼承事宜時，
    始知系爭土地為被上訴人所有，故上訴人等占有之始為善意
    且無過失之事實，洵堪認定。」云云，然其主張一變再變，
    實有違訴訟法上之誠信原則，蓋於起訴狀先稱是自66年以行
    使地上權之意思占有系爭土地，後又改稱自81年前案判決確
    定後以行使地上權之意思占有系爭土地；嗣又主張，其於81
    年時即已知悉系爭土地為被上訴人丙○○所有，後又改稱於
    94年辦理繼承事宜時，始知系爭土地為被上訴人所有。則不
    知上訴人所主張之事實何者為真？實則，上訴人等早已知悉
    系爭土地為丙○○所有，蓋系爭土地為於81年間以登記原因
    ：共有物分割為由，由被上訴人丙○○所取得，而上訴人等
    既自承渠等自66年間起即隨同林傳居住於該地，則豈有不
    知系爭土地於81年間經共有物分割之事實，是其事後所言自
    辦理繼承事宜時，始知系爭土地為被上訴人所有云云，自不
    足採信。故上訴人自不得主張適用10年之短期時效。
三、兩造就下列事實不爭執，堪信為真，並得採為判決基礎：
  (一)坐落台中縣太平市○○段770-7地號土地為被上訴人所有。
  (二)坐落系爭土地上之門牌號碼台中縣太平市○○路順昌巷4號
    之未辦保存登記建物占用系爭土地如附圖所示B部分住房面
    積392平方公尺、C部分廁所面積5平方公尺、A部分庭院面積
    112平方公尺，共計509平方公尺。
  (三)系爭建物之房屋稅係自80年7月起課，現納稅義務人為上訴
    人二人，課稅面積為361平方公尺。又上開B部分住房非上訴
    人二人所興建，而係由其二人修繕，且目前為上訴人二人占
    有使用中。
  (四)上訴人乙○○之配偶、甲○○之父林傳於93年間死亡。
  (五)上訴人二人於95年10月間向台中縣太平地政事務所申請就系
    爭土地為地上權登記，被上訴人提出異議，經調處後，上訴
    人二人依民事訴訟法第401條規定，應受本院81年度訴字第
    1839號確認地上權事件判決上訴人二人之被繼承人林傳敗
    訴效力所及，而駁回上訴人二人之地上權登記申請。
  (六)本院81年度訴字第1839號確認地上權事件之確認面積與本件
    確認地上權事件確認之面積範圍相同。
  (七)被上訴人對上訴人甲○○請求返還土地之事件，經本院95年
    度訴字第1059號判決被上訴人勝訴，經上訴後由臺灣高等法
    院臺中分院以96年度上字第125號駁回上訴確定。
  (八)上訴人係於96年2月13日收受台中縣政府調處不成立通知書
    （見本院卷第45頁）。
四、至於上訴人二人主張就被上訴人所有系爭土地，以行使地上
    權之意思而占有，並占有使用坐落其上如附圖所示A、B 、C
    之庭院、住房及廁所逾10年，請求確認本於時效取得地上權
    之登記請求權存在，及被上訴人應容忍上訴人辦理地上權登
    記等情，則為被上訴人所否認，並以前揭詞抗辯，是本件爭
    點為：上訴人二人得否主張依民法第772條準用第770條規定
    時效取得系爭土地之地上權？經查：
  (一)系爭土地為被上訴人所有，坐落其上之門牌號碼台中縣太平
    市○○路順昌巷4號之未辦保存登記建物占用系爭土地如附
    圖所示B部分住房面積392平方公尺、C部分廁所面積5平方公
    尺、A部分庭院面積112平方公尺，共計509平方公尺，且其
    中如附圖所示A庭院、B住房均為上訴人二人占有使用之事實
    ，業經原審會同台中縣太平地政事務所測量員勘測現場屬實
    ，有台中縣太平地政事務所96年6月7日平地測字第09600054
    62號函所附複丈成果圖及原審現場勘驗筆錄、現場附圖附在
    原審卷可稽（見原審卷第141-145頁），且為被上訴人所不
    爭執，堪信上訴人此部分之主張為真實。
  (二)再查，被上訴人前向台中地院訴請上訴人甲○○返還土地事
    件，雖經台中地院以95年度訴字第1059號判決被上訴人勝訴
    ，並經本院以96年度上字第125號駁回上訴人之上訴確定，
    惟依該判決所附之複丈成果圖所示，被上訴人訴請上訴人返
    還系爭770-7地號土地之範圍，核與本件上訴人請求確認系
    爭770-7地號土地地上權存在之範圍（即如附圖所示A、B、C
    部分）不同，是被上訴人抗辯上訴人係在上開事件後，始提
    出對系爭土地地上權登記之請求，本件不符合時效取得地上
    權要件等語，雖不可取，然按「因時效而取得地上權登記請
    求權者，不過有此請求權而已，在未依法登記為地上權人以
    前，仍不得據以對抗土地所有人而認其並非無權占有，經本
    院69年度第5次民事庭會議決議在案。至占有人因時效而取
    得地上權登記請求權者，以已具備時效取得之要件，向該管
    地政機關聲請為地上權登記，如經地政機關受理，則受訴法
    院即應就占有人是否具備時效取得地上權之要件，為實體上
    裁判，固經本院80年度第2次民事庭會議決議予以補充。惟
    後者旨在說明占有人如在土地所有人訴請拆屋還地之前，已
    主張具備時效取得之要件，得請求登記為地上權人者，法院
    應就其是否具備時效取得地上權之要件，為實體上裁判。倘
    占有人係在土地所有人提起拆屋還地之訴後，始主張具備時
    效取得之要件，向地政機關聲請為地上權登記者，即無該決
    議之適用。」（86年度台上字第3140號判決意旨參照）。再
    按「地上權為一種物權，主張取得時效之第一要件須為以行
    使地上權之意思而占有，若依其所由發生之事實之性質，無
    行使地上權之意思者，非有變為以行使地上權之意思而占有
    之情事，其取得時效不能開始進行」、「次按占有使用他人
    之土地，其原因固屬不一，然必以「行使地上權」之意思而
    占有，始符合因時效取得地上權之第一要件，此項行使地上
    權之意思，依民法第944條第1項之規定，既不在「推定」之
    列，即須由占有人負證明之責」（最高法院64年台上字第
    2552號、86年度台上字第619號判決意旨參照），本件上訴
    人主張依時效取得地上權，揆諸前開說明，自應就其有行使
    地上權之意思負舉證責任。經查，上訴人雖提出台中縣稅捐
    稽處稅籍證書為證，惟該證書僅能證明上訴人二人使用之上
    開建物坐落在系爭土地上，且該建物自80年7月起之納稅義
    務人為上訴人二人之，並無法證明上訴人二人有以行使地上
    權之意思而占有系爭土地之事實。又本件上訴人乙○○之配
    偶、甲○○之父林傳於93年死亡前，曾於81年間曾就與本
    件系爭土地如附圖所示A、B、C部分土地面積相同之範圍提
    起確認地上權事件，經台中地院以81年度訴字第1839號判決
    林傳敗訴確定之事實，為兩造所不爭執，業如前述，雖上
    訴人二人主張本件請求係於上開判決事實審言詞辯論終結（
    即82年4月20日）後，始變更以行使地上權人之意思占有系
    爭土地，然上訴人乙○○、甲○○分別為林傳之配偶、子
    女，平日共同生活居住在上開建物內，且上訴人二人分別為
    6年10月25日、45年11月12日生，於82年4月27日台中地院81
    年度訴字第1839號民事事件判決時，年齡分別為75歲、36歲
    一節，有其個人基本資料查詢結果二份附在原審卷可參（見
    原審卷第185、186頁），其時不可能不知與林傳有關之上
    開判決內容，況系爭770-7地號土地已於81年7月28日因辦理
    共有物分割登記而由被上訴人取得，有土地謄本附在原審卷
    可稽（見原審卷第4頁），上訴人自難謂為不知，上訴人對
    系爭土地為被上訴人所有及訴外人林傳對被上訴人訴請確
    認地上權存在事件已遭敗訴等情既已知悉，本院審酌上訴人
    僅係基於與林傳同財共居之關係而共同占用系爭建物，衡
    諸常理，即難認上訴人於其時有變易為行使地上權之意思而
    占有系爭土地之意思，是上訴人主張其自台中地院81年度訴
    字第1839號民事事件言詞辯論終結後，即變更以行使地上權
    之意思而占有系爭土地，且其占有之始為善意及無過失等語
    ，自無可採。
  (三)上訴人另主張所謂「行使地上權之意思」為主觀之內心狀態
    ，本即不易證明，倘法院再從嚴解釋，則時效取地上權之制
    度幾無適用之餘地，故為尊重長期占有之既成秩序，法院應
    將舉證責任適度放寬，即本件上訴人於80年7月起即為系爭
    建物之納稅義務人並占有系爭土地，倘上人占有系爭土地並
    非基於與被上訴人間之使用借貸、租賃等其他法律關係，應
    可認定上訴人係以行使地上權之意思而占有等語。惟按，以
    時效取得地上權之要件為何，已詳見民法相關規定，上訴人
    是否符合時效取得地上權或地上權登記請求權之要件，自應
    依該規定認定之。至於上訴人主張為尊重長期占有之既成秩
    序，應將舉證責任適度放寬，並以上訴人於80年7月起即為
    系爭建物之納稅義務人並占有系爭土地，認倘上訴人占有系
    爭土地並非基於與被上訴人間之使用借貸、租賃等其他法律
    關係，即應可認定上訴人係以行使地上權之意思而占有等語
    。惟按，上訴人為系爭建物納稅義務人一節，係其依相關稅
    法規定履行納稅之義務，核與其係基於何種法律關係使用土
    地無涉，況使用他人土地除租賃、使用借貸等合法使用方式
    外，尚包括未經土地所有權人同意之無權占用等情，難謂占
    用人非基於租賃、使用借貸關係占用土地即係基於行使地上
    權之意思而占用土地，此亦與舉證責任是否放寬無涉，上訴
    人上開主張，自無可採。
五、綜上所述，上訴人既無法證明以「行使地上權」之意思而占
    有系爭土地及其占有之始係善意且無過失之事實，自與民法
    第772條準用第770條之10年取得地上權時效之要件不符，從
    而，上訴人主張其因時效取得地上權，請求確認就被上訴人
    所有系爭土地如附圖所示A、B、C部分面積共509平方公尺土
    地上有地上權之登記請求權存在，及被上訴人應容忍上訴人
    就該土地辦理地上權登記，核屬無據，不應准許。原審因而
    為上訴人敗訴判決，並無不合。上訴論旨指原判決不當，求
    予廢棄改判，為無理由，應予駁回。
六、本件事證已臻明確，兩造其餘之攻擊防禦方法及舉證，經審
    核後認對判決結果不生影響，爰不予一一論列，併此敘明。
據上論結，本件上訴為無理由，依民事訴訟法第449條第1項、第
85條第2項，判決如主文。
中    華    民    國    97    年    3     月    19    日
                  民事第六庭    審判長法  官  袁再興
                                      法  官  盧江陽
                                      法  官  陳賢慧
以上正本係照原本作成。
如對本判決上訴，須於收受判決送達後二十日內向本院提出上訴
書狀，其未表明上訴理由者，應於提出上訴後二十日內向本院提
出上訴理由書（須按他造人數附具繕本）。
上訴時應提出委任律師為訴訟代理人之委任狀。具有民事訴訟法
第四百六十六條之一第一項但書或第二項之情形為訴訟代理人者
，另應附具律師及格證書及釋明委任人與受任人有該條項所定關
係之釋明文書影本。
                                      書記官  金珍華
中    華    民    國    97    年    3     月    27    日
                                                      Ａ


司法院資訊處製作；財團法人民間司法改革基金會備份。
